【裁判字號】    98,訴,3605
【裁判日期】    990122
【裁判案由】    誣告
【裁判全文】
臺灣板橋地方法院刑事判決              98年度訴字第3605號
公  訴  人  臺灣板橋地方法院檢察署檢察官
被      告  丙○○
上列被告因誣告案件，經檢察官提起公訴（97年度偵字第34607
號），本院判決如下：
    主  文
丙○○無罪。
    理  由
一、公訴意旨略以：被告丙○○與甲○○原為男女朋友，兩人曾
    同居於臺北縣土城市○○路○ 段191 號13樓，同居前已各有
    子女。而被告丙○○之子乙○○所有之台北富邦雙園分行帳
    戶（帳號：000000000000號）每月固定有臺北市政府社會局
    補助款匯入其中。兩人同居期間，因被告丙○○並無工作，
    甲○○遂前往銀行借貸新台幣（下同）41萬元，並自其中提
    領38萬元，以因應日常生活開銷，因生活費用大多由甲○○
    負擔，被告丙○○遂將上開帳戶之密碼及存摺、印章之放置
    地點，告知甲○○，並同意甲○○可自行提領其內之款項，
    以支應日常生活開銷。其後，因兩人家庭日常生活已入不敷
    出，甲○○遂於民國97年8 月8 日，前往台北富邦銀行，自
    上開帳戶內提領15,600元，作為日常生活所需。詎被告丙○○明知其業以授權同意甲○○可自行提領上開帳戶內之款項
    ，竟仍基於誣告之故意，於97年8 月14日，前往臺北縣政府
    警察局土城分局廣福派出所，意圖使甲○○受刑事之處分，
    而向該管公務員誣告甲○○趁其不注意之際，竊取上開帳戶
    之存摺及印章，私自提領15,600等語。因認被告丙○○涉犯
    刑法第169 條第1 項之誣告罪嫌。
二、按犯罪事實應依證據認定之，無證據不得認定犯罪事實，又
    不能證明被告犯罪者，應諭知無罪之判決，刑事訴訟法第15
    4 條第2 項、第301 條第1 項分別定有明文。再者，認定犯
    罪事實所憑之證據，雖不以直接證據為限，間接證據亦包括
    在內，但是無論直接或間接證據，其為訴訟上之證明，須達
    於通常一般人均不致有所懷疑，而得確信其為真實之程度，
    始得據為有罪之認定，最高法院著有76年臺上字第4986號判
    例可資參照。又檢察官就被告犯罪事實，應負舉證責任，並
    指出證明之方法，刑事訴訟法第161 條第1 項定有明文。因
    此，檢察官對於起訴之犯罪事實，應負提出證據及說服之實
    質舉證責任。倘其所提出之證據，不足為被告有罪之積極證
    明，或其闡明之證明方法，無從說服法官以形成被告有罪之
    心證，基於無罪推定之原則，自應為被告無罪判決之諭知（
    最高法院92年臺上字第128 號判例意旨參考）。末按誣告罪
    之成立，以告訴人所訴被訴人之事實必須完全出於虛構為要
    件，若有出於誤會或懷疑有此事實而為申告，以致不能證明
    其所訴之事實為真實，縱被訴人不負刑責，而告訴人本缺乏
    誣告之故意，亦難成立誣告罪名。且上開罪名之構成，須具
    有意圖他人受刑事或懲戒處分之要件，如其報告之目的，在
    求判明是非曲直，並無使人受刑事或懲戒處分之請求，即與
    誣告罪之構成要件不符，最高法院復有44年臺上字第892 號
    、55年臺上字第888號判例可資參照。
三、公訴人認被告涉犯誣告罪嫌，無非係以被告之供述、證人甲○○之證述、被告傳送與證人甲○○之簡訊翻拍照片、乙○○上開帳戶存摺影本、證人甲○○存簿交易往來明細影本及
    房屋租賃契約、得利人生二期大廈管理委員會收據、台灣電
    力公司收據、台灣自來水公司各項費款扣抵聯、大潤發土城
    店送貨單、驚奇網路公司送貨單、特力屋發票、政峰家具銷
    貨憑單、中新傢俱訂貨單、立昇舊貨行估價單等單據，為其
    論述之依據。訊據被告固坦承其與告訴人甲○○原為男女朋
    友，且曾同居於臺北縣土城市○○路○ 段191 號13樓，並曾
    傳過簡訊給告訴人稱告訴人可以每月提領15,000元等情，惟
    堅詞否認有何誣告犯行，辯稱：伊所以說告訴人可以提領前
    揭台北富邦銀行帳戶的錢，係在告訴人如果願意借錢給伊去
    繳國稅局欠稅款項為前提，伊才答應告訴人可以去提領，惟
    事實上告訴人並未借錢給伊；再伊於97年8 月5 日已打包好
    行李，準備於同年月8 日領錢的時候就搬離上址，但伊於8
    月8 日卻找不到存摺，因而到原開戶銀行補發存摺，才發現
    錢已經被提領一空，而當時伊不確定錢是不是告訴人所提領
    的，又伊在找存摺的時候，告訴人明明就有看到，但告訴人
    就是不講她拿走存摺，伊才會報警處理等語。
四、經查：
(一)、公訴人雖以告訴人甲○○之證述及被告傳送與告訴人之簡訊
    翻拍照片為據，且輔以上開帳戶存摺影本、甲○○所有之存
    簿交易往來明細影本、租賃契約、發票等單據為證，而認本
    件告訴人係為因應其與被告間之日常生活開銷，才向銀行借
    貸41萬元，並提領其中之38萬元作為日常生活支出，而因生
    活費主要係由告訴人負擔，故被告亦同意告訴人可自行提領
    上開帳戶內之款項支應日常開銷，其後，告訴人因日常生活
    已入不敷出，才提領上開帳戶內之15,600元以因應日常開銷
    等情。惟依卷附之告訴人所有之存簿交易往來明細影本所示
    ，告訴人係於97年7 月17日向銀行借貸41萬元，且於銀行撥
    款當日即以提款卡轉出38萬元，是設若告訴人真係將上開款
    項用於日常生活開銷，則告訴人自97年7 月17日借貸41萬元
    起，迄至同年8 月8 日提領上開帳戶內之款項，在不到一個
    月之期間內，竟支出38萬元之生活費，其生活開銷之大，顯
    非一般家庭能力所能負擔，再告訴人於警詢時亦稱：其1 個
    月之薪水約2 萬多元，且被告當時沒有工作等語在卷（見97
    年度偵字第25656 號偵查卷第6 頁），足見告訴人與被告2
    人每個月所能支配的所得並不高，而告訴人竟在短短不到一
    個月的期間內，支出超過其一年半之薪資收入的生活開銷，
    衡諸常情，若不是告訴人過於奢侈浪費，即是其所提領之38
    萬元非全用於2 人之日常生活開銷，且被告亦爭執其與告訴
    人間有如此高之生活費，此亦經被告於本院審理時供述在卷
    ，職是，被告是否會因告訴人負擔家庭主要之生活費，而同
    意告訴人得提領上開帳戶內之款項，即非無疑。
(二)、再者，稽以告訴人於本院審理時證稱：「（審判長問：被告
    說你可以去領乙○○的存摺裡面每個月的15000 元，被告是
    在什麼情況跟你說的？）97年5 、6 月間，被告就有跟我講
    ，5 、6 月我就有跟我親戚朋友借，為了錢的問題，我們有
    爭吵，後來被告就叫我去辦理信用貸款，被告叫我辦信用貸
    款的時候，就跟我說存摺的事情了，隔月要還信用貸款的錢
    ，但被告沒有給我錢，就發生爭吵，所以被告就發這個簡訊
    給我等語（見本院99年1 月5 日審判筆錄第7 頁），告訴人
    於本院審理時就被告何以同意其可使用上開帳戶款項之理由
    ，則改稱係因被告未給其償還信用貸款的錢，2 人因此事發
    生爭吵後，被告遂發送簡訊稱其可以使用上揭帳戶之款項云
    云，此與告訴人於偵查中所稱被告係因生活費是由告訴人負
    擔，所以告訴人可以使用上開帳戶之詞有所出入，是告訴人
    之證詞既前後不一，是否真實，不無可疑。況且，依卷附之
    告訴人所提供被告所傳送簡訊所示之時間為97年7 月24日（
    見97年度偵字第34607 號卷第23頁），距告訴人於97年7 月
    17日向銀行信用貸款，才相隔一個星期，首期償還貸款之日
    尚未屆至，2 人是否即會為被告是否要負擔信用貸款或未給
    予償還貸款之款項之事而爭吵，亦不無可疑，復參以告訴人
    於本院審理亦陳稱：「（審判長問：你借錢41萬元，當時有
    無約定由誰來償選？）當然是我啊，因為是用我的名字借款
    。」等語（見同上審判筆錄第6 頁），是告訴人為信用貸款
    之時，被告既未承諾要負責償還告訴人之貸款，衡情，被告
    豈可能於告訴人甫借得41萬元之鉅款時，僅因二人就貸款由
    何人負擔而發生爭執後，即傳送簡訊授權告訴人得動用上開
    帳戶內之款項，此在在悖於常情，是告訴人稱：被告因未拿
    錢給告訴人償還貸款後，兩人因此事爭吵，被告遂同意告訴
    人可提領上揭帳戶之款項云云，即難憑採。
(三)、復查，證人即被告之子乙○○於本院審理時證稱：「（被告
    問：97年8 月8 日當天甲○○有帶你去那裡？）她原本是要
    帶我們去吃早餐，在這之前，甲○○先帶我去臺北富邦銀行
    ，甲○○有問我說這戶頭的密碼是用誰的生日，我就回答說
    ，爸爸比較疼妹妹，所以都是用妹妹生日當密碼。」等語（
    見同上審判筆錄第12頁）；證人即告訴人甲○○於本院審理
    時復證稱：「（審判長問：你有無跟乙○○問密碼？）有。
    那是做確認。」等語（見同上審判筆錄第15頁）。是誠如告
    訴人所言，其已取得被告之授權可以動用上開帳戶內之款項
    者，其何以不直接向被告確認該帳戶之密碼，反而卻向被告
    之子乙○○詢問上開帳戶之密碼後，始至銀行提領上開帳戶
    之款項，此有違於常情，再衡以告訴人於警詢時陳稱：其是
    在97年8 月7 日半夜（詳細時間忘記了），在土城市住家的
    客廳內，從被告的包包內將存摺及印章拿走，其係因為生活
    費的開銷很大，所以逼不得已才拿被告小孩子之存摺及印章
    去領取金錢出來使用等語（見97年度偵字第25656 號偵查卷
    第5 頁），足見告訴人是利用深夜，在被告不知情的情況下
    ，始拿走上揭帳戶之存摺及印章，若告訴人已取得被告之授
    權，其何須如此偷偷摸摸，不讓被告發現其欲提領上開帳戶
    內之款項，復參以被告於97年8 月5 日之時已打包行李準備
    搬離上址，此亦經證人乙○○證述在卷，是被告既已決意帶
    其小孩離開上址，且斯時被告亦無穩定之工作收入，其豈可
    能授權告訴人可提領上揭帳戶之款項，致其與其所生子女之
    經濟陷入困境呢？是綜合上情，告訴人是否已取得被告之授
    權而得動用上揭帳戶之款項，難謂無疑。
(四)、末查，證人即告訴人甲○○於偵查中證稱：「（檢察官問：
    簡訊內容上面講說存摺放你那，你再每個月提領15000 元出
    來，丙○○說那個簡訊是因為他要跟你借錢繳，如果你願意
    借，存摺放妳那裡，妳再每個月提15000 元，但是因為你不
    願意借，就把存摺還給他，是這樣嗎？）是，但是我還是有
    借他錢，那是要做家用。」等語（見97年度偵字第34607 號
    偵查卷第10頁），核與被告前揭辯稱：其係因為欲向告訴人
    借錢，才傳送簡訊給告訴人可使用前揭帳戶內之款項等語相
    符，顯見依被告當時之認知，本件告訴人因未借款讓其繳稅
    ，故未取得上開帳戶之使用權限，而不得提領上開帳戶內之
    款項。從而，被告於97年8 月8 日因發現上開帳戶被提領一
    空時，而懷疑告訴人甲○○可能涉犯竊盜罪嫌，遂於97年8
    月14日，前往臺北縣政府警察局土城分局廣福派出所提出告
    訴，即非全然無因。況告訴人自上開帳戶係提領15,600元之
    款項，此與被告傳送簡訊所稱之15,000元有異，且告訴人迄
    至97 年8月14日警詢時，始將上揭帳戶之存摺及印章交由承
    辦員警，被告在無從確認上開帳戶內之款項是告訴人所領取
    ，抑或是遭不明人士盜領，因而報警追查，亦合於情理。且
    參以被告於97年8 月14日於臺北縣政府警察局土城分局廣福
    派出所為第1 次之調查筆錄時稱：「（問：是否有線索？）
    因為我存摺及印章直接放在同居人甲○○位於土城市○○路
    ○ 段191 號13樓住處，我懷疑是她將現金盜領拿走。」等語
    （見97年度偵字第25656 號偵查卷第7 頁），益見被告當時
    尚未確定係告訴人提領上揭帳戶之款項，否則被告即不會用
    「懷疑」告訴人竊盜之字眼，是以被告本諸上開過程，懷疑
    告訴人竊取上揭帳戶之款項15,600元而向廣福派出所員警申
    告，即非全然憑空捏造，縱使甲○○嗣經檢察官偵查後，認
    其犯罪嫌疑不足而獲得不起訴，亦不能逕此推論被告係誣指
    甲○○犯罪。況依被告於廣福派出所，嗣甲○○作完警詢筆
    錄後，其所為之第2 次調查筆錄時稱：「（問：警方通知甲○○到案說明，甲○○對所犯之罪行坦承不諱，你是否要提
    出告訴？）我不提出告訴。」等語（見97年度偵字第25656
    號偵查卷第10頁），足見被告於確認上開帳戶之款項係告訴
    人所提領後，即不願再對甲○○提出告訴，益徵被告稱伊是
    在無法確定是誰提領上開款項之情況下，才對甲○○提出竊
    盜告訴等語，堪予採信，從而，被告所訴之事實，既非全然
    無因，祇因缺乏積極證據致不能證明為真實，即難認被告有
    誣告他人之故意。
五、綜上所述，告訴人是否有權使用上開帳戶內之款項，在被告
    與告訴人間，既有上開之爭議，即無從逕予推論被告虛構情
    節誣指告訴人竊盜。公訴人所舉其他證據，亦均不足以證明
    被告有何誣告之犯意，本院復查無其他積極證據足認被告有
    公訴人所指之誣告犯行，揆諸首揭法律及判例意旨，應認不
    能證明被告犯罪，爰為被告無罪判決之諭知。
據上論斷，應依刑事訴訟法第301 條第1 項，判決如主文。
本案由檢察官李超偉到庭執行職務。
中    華    民    國    99    年    1     月    22    日
                  刑事第二庭    審判長法  官  李釱任
                                      法  官  彭全曄
                                      法  官  陳正偉
上列正本證明與原本無異。
如不服本判決，應於送達後10日內敘明上訴理由，向本院提出上
訴狀，上訴於本院第二審合議庭 (應附繕本) 。其未敘述上訴理
由者，應於上訴期間屆滿後20日內向本院補提理由書「切勿逕送
上級法院」。
                                      書記官  江文彬
中    華    民    國    99    年    1     月    22    日

司法院資訊處製作；財團法人民間司法改革基金會備份。
